【裁判字號】    97,簡,601
【裁判日期】    971231
【裁判案由】    菸酒管理法
【裁判全文】
臺北高等行政法院判決
                                       97年度簡字第601號
原      告  甲○○○
被      告  臺北市政府
代  表  人  乙○○
上列當事人間因菸酒管理法事件，原告不服財政部中華民國97年
7 月21日台財訴字第09700309480 號（案號：第00000000號）訴
願決定，提起行政訴訟。本院判決如下：
    主  文
原告之訴駁回。
訴訟費用由原告負擔。
    事  實  及  理  由
一、事實概要：緣原告經檢舉在臺北市○○區○○街118 號所經
    營之攤位陳列販售無應標示事項之酒品，經被告菸酒聯合查
    緝小組分別於民國97年4 月5 日及同月9 日於上址商品陳列
    架上，查獲酒品21瓶及10.5瓶，經取樣送驗結果，已達菸酒
    管理法所稱「酒」之標準，核屬私酒，違反菸酒管理法第47
    條規定，被告以原告第1 次違規，違法情節輕微，從輕並減
    輕核處罰鍰新臺幣（下同）25,000元，並沒入酒品。原告不
    服，提起訴願，遭決定駁回，遂提起本件行政訴訟。
二、原告起訴意旨略以：
  (一)按菸酒管理法第47條規定：「販賣、運輸、轉讓或意圖販賣
    而陳列私菸、私酒者，處新臺幣5 萬元以上50萬元以下罰鍰
    。但查獲物查獲時現值超過新臺幣50萬元者，處查獲物查獲
    時現值1 倍以上5 倍以下罰鍰。」。次按行政罰法第7 條第
    1 項規定：「違反行政法上義務之行為為非出於故意或過失
    者，不予處罰。」。
  (二)原告係居住於陽明山之農戶，除耕種四季菜蔬外，亦販售自
    行研製之味噌、豆豉、豆腐乳、醬菜等農產品為生。參以原
    告平日所印製之產品銷售單，並未列入被告所查獲之酒類。
    原告購入酒品是作為上開物品之調味材料，並非意圖販賣而
    陳列私酒。原告係基於取用便利，暫時放置於醬菜商品之陳
    列架，既未標價，也未曾對外販售，實未違反菸酒管理第47
    條之規定，詳如下述：
    (1)稽查人員現場為搜查證據，一進來即口頭詢問原告「一瓶
      多少錢？」，因該日適逢假日客人繁多，當即回以酒品進
      帳金額。然裁決書竟以此原告之酒品購入價格，據此認為
      係酒品對外販售價格。
    (2)財政部97年7 月21日台財訴字第09700309480 號訴願決定
      書，於理由四中以「．．．因與其他待售商品混雜陳列，
      並無明顯區隔，意圖販售之行為，至為明確．．．」等語
      ，惟查原告係以販售味增、豆豉、豆腐乳、醬菜等農產品
      為生，該等商品與屬於製造原料的酒品，於外觀上有明顯
      差異，並無混雜不清情事。復因場地狹小，嚴格要求原告
      分地擺放，誠屬強人所求，有違比例原則。
    (3)於被告稽查前，原告因蔥類之產地而與顧客發生齟齬。未
      料數日後，97年4 月5 日，臺北市警局士林分局警察至原
      告所在處稽查，在無搜索票之情況下，逕自擅入打開酒品
      聞，並且沒入相關酒品21瓶，詳如被告97年4 月5 日現場
      處理紀錄表。原告平日於陽明山務農數十載，首度涉入違
      法案件遭稽查，讓司法因個人恩怨，被利用來挾怨報復之
      聯想，著實難以心服。而據稽查人員當時亦坦承係有人密
      告檢舉，並配合檢舉人所述，於假日來查辦。
    (4)詎料基隆市警局第四分局於97年4 月9 日越區單獨再度搜
      索，同樣無任何搜索票，且無士林管區警察陪同，詳如被
      告97年4 月9 日現場處理紀錄表。令人不解，原告為何三
      番兩次遭搜索？而由上開處理紀錄可見，當日沒入之酒類
      ，亦皆無標示，其中甚至有若干半瓶（6.5 瓶）者皆被沒
      入。試想，若欲販賣卻無標示，豈不矛盾？顧客亦不知或
      詢問這些未標示酒是否為販賣用？而未標示之酒品一般人
      也不敢買。且販賣豈有零星半瓶之類。查該若干半瓶者，
      皆係酌量添加於豆腐乳、醬菜等用時所剩。而此次所再度
      沒入者，皆係第一次搜索時，未取走所留原處者。距初次
      搜查日後，原告完全未更動原狀。然此次卻要原告簽封條
      ，謂這次和上次搜索一樣，不會開罰單，原告雖然難以接
      受，然亦配合簽了封條。
    (5)又原告對相關菸酒法令根本毫無所知。數十年來，原告平
      日辛勤耕種，後經士林區農會輔導，得以作觀光菜園形式
      將農產品多樣化經營，未嘗貪圖私利進行違法事項，卻突
      遭此執法人員兩度搜索。稽查結果亦無販賣實據，一切推
      論皆係臆測原告「意圖」販賣私酒，而據以罰鍰。
  (三)原告並未有陳列私酒行為：
    查菸酒管理法第47條就販賣私酒之行為，受規範2 種處罰類
    型，一為實際上有販賣私酒之行為；另一為因意圖販賣而陳
    列私酒。就前者而言，原告於本次事件並未有販賣私酒之行
    為。就後者而言，原告亦無構成陳列私酒之行為。理由如下
    ：
    1.所謂「陳列」，乃指「依次排列」之意。將其置於菸酒管
      理法第47條中解釋，因該條係規定「意圖販售而陳列」，
      則所謂「陳列」，及應有「商品展售」之意。
    2.惟系爭酒品係原告用以作為製造農產醃漬物之調味材料，
      基於取用便利，暫時放置於醬菜商品之陳列架上。此從被
      告之訴願答辯書中第4 頁提及：「．．．訴願人將『紅麴
      酒』等31.5瓶酒品放置於商品陳列架上，與其他待售商品
      混雜陳列，並無明顯區隔．．．」，可見被告亦承認系爭
      酒品與其他待售商品係不同之物品。又系爭酒品既未標價
      ，此方可證明原告所述「基於取用便利，暫時放置於醬菜
      商品之陳列架上」為真。
    3.本案原告縱有不妥，亦僅是受限於場地空間狹小，為圖一
      時之便，未加以明顯區隔，而將系爭酒品與其他待售商品
      混雜放置，但系爭酒品既非商品亦無標價，原告即無「商
      品展示」與「陳列」之實，當不構成陳列私酒之行為。
  (四)按行政罰法第8 條規定：「不得因不知法規而免除行政處罰
    之責任。但按其情節，得減輕或免除其罰。」，原告亦係首
    次遭此觸法之罰鍰，亦從無違法亂紀行事。驟然處罰，應非
    執法之原意。而此調味酒品陳列事件，雖有所有不妥，然亦
    非原告之原意。
  (五)綜上，原告既無販售酒品之意圖與行為，被告與訴願決定任
    事用法即有違誤，為此請求原處分及訴願決定均撤銷並請求
    另為免予處罰之適法決定。
三、被告答辯則以：
  (一)按菸酒管理法第6 條規定：「本法所稱私菸、私酒，指未經
    許可產製或輸入之菸酒。」；第47條規定：「販賣、運輸、
    轉讓或意圖販賣而陳列私菸、私酒者，處新臺幣5 萬元以上
    50萬元以下罰鍰。但查獲物查獲時現值超過新臺幣50萬元者
    ，處查獲物查獲時現值1 倍以上5 倍以下罰鍰。」。次按菸
    酒查緝及檢舉案件處理作業要點第45點第2 款規定：「依本
    法第47條第1 項前段規定裁罰之案件，第1 次查獲者，除查
    獲現值未達新臺幣5 萬元者，處以新臺幣5 萬元之罰鍰外，
    查獲現值超過新臺幣5 萬元者，處以查獲現值加計新臺幣5
    萬元之罰鍰，最高處以新臺幣50萬元罰鍰；第2 次查獲者，
    處以查獲現值加計新臺幣25萬元之罰鍰，最高處以新臺幣50
    萬元罰鍰；第3 次以後查獲者，處以新臺幣50萬元之罰鍰。
    」；第58條規定：「依本法查獲之私菸、私酒、劣菸、劣酒
    與供產製私菸、私酒之原料、器具及酒類容器，沒收或沒入
    之。」。再按行政罰法第8 條規定：「不得因不知法規而免
    除行政處罰責任。但按其情節，得減輕或免除其處罰。」；
    第18條第3 項規定：「依本法規定減輕處罰時，裁處之罰鍰
    不得逾法定罰鍰最高額之2 分之1 ，亦不得低於法定罰鍰最
    低額之2 分之1 ．．．」。又按財政部95年3 月13日台財庫
    字第09500093830 號函釋：「．．．二、有關違規菸酒個案
    經調查並審酌各種主客觀情況後，如有依行政罰法規定得減
    輕處罰或免罰情形者，得援引同法第18條第3 項規定，於菸
    酒管理法法定罰鍰最高額之2 分之1 至最低額之2 分之1 間
    裁量。．．．」。
  (二)查本案係被告轄菸酒聯合查緝小組依檢舉於97年4 月5 日及
    97年4 月9 日在臺北市○○區○○街118 號原告經營之開放
    式攤位商品陳列架上查獲，原告將「紅麴酒」等31.5瓶（22
    .05 公升）酒品放置於商品陳列架上，與其他待售商品混雜
    陳列，並無明顯區隔，其販售或意圖販售而陳列私酒之行為
    ，違反菸酒管理法第47條規定，雖非故意違反法規，但仍屬
    應可歸責於原告之過失行為，尚難免責，又被告考量原告係
    因不知菸酒法令致有違規情事且屬第1 次違規，爰依行政罰
    法第8 條及第18條第3 項規定從輕並減輕處分，將罰鍰金額
    由5 萬元減輕為新臺幣2 萬5,000 元，實已考量原告違規情
    節及非故意之過失而從輕核處。是以，原告所辯理由，核不
    足採。從而，原罰鍰之處分，揆諸首揭法條規定並無違誤，
    請鈞院駁回原告之訴。
四、按菸酒管理法第6 條：「本法所稱私菸、私酒，指未經許可
    產製或輸入之菸酒。」；第47條：「販賣、運輸、轉讓或意
    圖販賣而陳列私菸、私酒者，處新臺幣5 萬元以上50萬元以
    下罰鍰。但查獲物查獲時現值超過新臺幣50萬元者，處查獲
    物查獲時現值1 倍以上5 倍以下罰鍰。」；第58條：「依本
    法查獲之私菸、私酒、劣菸、劣酒與供產製私菸、私酒之原
    料、器具及酒類容器，沒收或沒入之。」。次按菸酒查緝及
    檢舉案件處理作業要點第45點第2 款：「依本法第47條第1
    項前段規定裁罰之案件，第1 次查獲者，除查獲現值未達新
    臺幣5 萬元者，處以新臺幣5 萬元之罰鍰外，查獲現值超過
    新臺幣5 萬元者，處以查獲現值加計新臺幣5 萬元之罰鍰，
    最高處以新臺幣50萬元罰鍰；第2 次查獲者，處以查獲現值
    加計新臺幣25萬元之罰鍰，最高處以新臺幣50萬元罰鍰；第
    3 次以後查獲者，處以新臺幣50萬元之罰鍰。」。再按行政
    罰法第8 條：「不得因不知法規而免除行政處罰責任。但按
    其情節，得減輕或免除其處罰。」；第18條第3 項：「依本
    法規定減輕處罰時，裁處之罰鍰不得逾法定罰鍰最高額之2
    分之1 ，亦不得低於法定罰鍰最低額之2 分之1 ．．．」。
    又按財政部95年3 月13日台財庫字第09500093830 號函釋：
    「．．．二、有關違規菸酒個案經調查並審酌各種主客觀情
    況後，如有依行政罰法規定得減輕處罰或免罰情形者，得援
    引同法第18條第3 項規定，於菸酒管理法法定罰鍰最高額之
    2 分之1 至最低額之2 分之1 間裁量。．．．」。
五、本件被告菸酒聯合查緝小組：（一）依檢舉於97年4 月5 日
    在臺北市○○區○○街118 號原告經營攤位商品陳列架上，
    查獲陳列無應標示事項之紅麴酒1 瓶（0.7 公升/ 瓶，每瓶
    售價150 元）、葡萄酒6 瓶（0.7 公升/ 瓶，每瓶售價150
    元）、楊梅酒5 瓶（0.7 公升/ 瓶，每瓶售價150 元）、梅
    子酒9 瓶（0.7 公升/ 瓶，每瓶售價150 元），合計21瓶，
    經取樣送被告所轄衛生局檢驗結果，其酒精度依序為23.87
    度、10.36 度、5.58度及7.12度；（二）復於97年4 月9 日
    會同基隆市警察局第四分局在上址原告經營攤位商品陳列架
    上，查獲陳列無應標示事項之梅子酒6.5 瓶（0.7 公升/ 瓶
    ，每瓶售價150 元）及無任何標示酒4 瓶（0.7 公升/ 瓶，
    無售價），合計10.5瓶，經取樣送衛生局檢驗結果，其酒精
    度依序為23.87 度及38.46 度，均已達菸酒管理法所稱「酒
    」之標準，以上事實有被告違法嫌疑菸酒案件現場處理紀錄
    表、扣案酒品、現場照片及衛生局檢驗報告附被告處分卷可
    資佐證，是上開酒品核屬私酒無誤。又上開酒品係陳列於原
    告經營之攤位商品陳列架上，便於供人詢價選購，原告稱其
    無陳列行為，各該酒品係供調味之用，惟其二度被查獲陳列
    之酒品數量各為21瓶、10.5瓶，每瓶均為0.7 公升，亦即數
    量高達14.7公升、7.35公升，顯已超過作為調味料之需求，
    況原告自承其於現場販賣豆腐乳、醬菜等自製食品，均屬以
    長時間醃製完成之罐裝食品，焉有再於現場以酒品調製之必
    要？原告主張所查獲之酒品係供調味之用，於經驗法則有違
    ，實無可採。
六、綜上，原告意圖販賣而陳列私酒31.5瓶，違章事證具體明確
    ，違反菸酒管理法第47條規定，被告審酌原告係屬第1 次違
    規，且違法情節輕微，依首揭法條規定由最輕額度並予減輕
    1/2 核處罰鍰25,000元，並沒入私酒31.5瓶（22.05 公升）
    。原告尚請求依行政罰法第8 條予以減輕，亦屬無據。
七、從而，原處分於法並無違誤，訴願決定予以維持，亦無不合
    ，原告仍執前詞，訴請撤銷原處分及訴願決定，為無理由，
    應予駁回。又本件為簡易訴訟事件，爰不經言詞辯論，逕為
    判決，併予敘明。
據上論結，本件原告之訴為無理由，爰依行政訴訟法第98條第1
項前段、第233 條第1 項、第236 條，判決如主文。
中    華    民    國    97    年    12    月    31    日
                        臺北高等行政法院第四庭
                                      法  官  李  玉  卿
上為正本係照原本作成。
本件以訴訟事件所涉及之法律見解具有原則性者為限，始得於本
判決送達後20日內向本院提出上訴狀並表明上訴理由，如已於本
判決宣示後送達前提起上訴者，應於判決送達後20日內補具上訴
理由（均按他造人數附繕本），且經最高行政法院許可後方得上
訴。
中    華    民    國    97    年    12    月    31    日
                                      書記官  陳  又  慈


司法院資訊處製作；財團法人民間司法改革基金會備份。
